【裁判字號】    89,台上,256
【裁判日期】    890114
【裁判案由】    恐嚇取財
【裁判全文】
最高法院刑事判決                                八十九年度台上字第二五六號
    上  訴  人  甲○○
                乙○○
                丙○○
右上訴人等因恐嚇取財案件，不服臺灣高等法院，中華民國八十六年十二月十七日第
二審判決（八十六年度上訴字第三八六五號，起訴案號：臺灣士林地方法院檢察署八
十四年度偵字第五一二三號），提起上訴，本院判決如左：
    主  文
上訴駁回。
    理  由
按刑事訴訟法第三百七十七條規定，上訴於第三審法院，非以判決違背法令為理由，
不得為之。是提起第三審上訴，應以原判決違背法令為理由，係屬法定要件。如果上
訴理由狀並未依據卷內訴訟資料，具體指摘原判決不適用何種法則或如何適用不當，
或所指摘原判決違法情事，顯與法律規定得為第三審上訴理由之違法情形，不相適合
時，均應認其上訴為違背法律上之程式，予以駁回。本件原判決維持第一審法院論處
上訴人等共同意圖為自己不法之所有，以恐嚇使人將本人之物交付（乙○○、丙○○
均為累犯）罪刑之判決（各處有期徒刑十月），駁回上訴人等在第二審之上訴。上訴
意旨略稱：上訴人甲○○檳榔攤失竊事件，與趙映光、郭財褔間之財務糾紛，純屬二
事，原審將之混為一談，實則事發當日（即民國八十四年五月十五日）下午三時，上
訴人等乃依約前往郭財褔經營之舊貨場，商談檳榔攤遭郭財褔取走之事，當郭某表示
該檳榔攤係他人贈送後，甲○○囑其三日內找出致贈該檳榔攤之人後，上訴人等即行
離開，俟回程途中巧遇趙映光，因趙某欲往尋郭財褔，請託上訴人等載其前往，上訴
人等始與趙映光再次折返郭財褔經營之舊貨場，至於趙映光與郭財褔間究有何項糾紛
，上訴人等並不清楚，抵達後下車未久，上訴人等即被趙映光請回車上等候，此情業
經郭財褔請來調解之證人陳光星證明屬實，郭財褔及謝國燈於原審八十六年十一月二
十四日調查時復皆證稱：「上訴人等三人下車後不到十分鐘即回車上」，可見上訴人
等確無任何恐嚇取財行為。再者上訴人等第一次前往郭財褔經營之舊貨場時發生之事
及雙方交談之內容，可證明上訴人等處理檳榔攤失竊之事，顧及情、理、法。而本件
事故發生後，趙映光曾遭自稱姓吳的刑警電話恐嚇，趙某隨即於八十四年五月十六日
晚十時三十分，向台北市政府警察局北投分局長安派出所備案，有電話錄音譯文及備
案單影本在卷可按，此時郭財褔尚未向警方報案，原審對上述證據均未調查，顯未盡
調查能事。至於趙映光事後與郭財褔達成附帶民事賠償之和解，非因其與郭財褔間無
債權、債務關係存在，實因為避免遭借提羈押於臺灣士林看守所，影響其申請假釋之
故，此已經趙映光陳述甚明。又郭財褔為經營舊貨場之業者，上訴人等均為尋常百姓
，豈會對郭某恐嚇取財，況且若要恐嚇亦應要求被害人交付現金或具價值之財物，豈
有要求開具支票之理，而事發當時，只有趙映光與郭財褔在一起，上訴人等均在車上
，郭財褔一方，除郭財褔外，尚有郭進發、郭進重及謝國燈等人在場，郭財褔又自承
當時另有妻兒在場，於趙映光手無寸鐵之情況下，上訴人等及趙映光如何恐嚇取財，
原審之認定有違經驗法則。況且謝國燈在警訊中曾證稱：「趙某一下車就講你家死人
，限你二分鐘內叫你弟弟出來開支票」，若趙映光未曾向郭財褔要過債，豈會知郭財
褔沒有支票，設若雙方不認識，趙映光更沒有理由知道郭財褔之弟郭進發才有支票，
此證據顯示趙映光與郭財褔間本有債務糾紛。原判決顯有違背證據法則、判決理由與
事實矛盾及未盡調查能事等違背法令之情形云云。
惟查原判決依憑告訴人郭財福之指訴、證人謝國燈、郭進發、郭進重、蘇俊哲、林漢
樹之證述、上訴人等皆供承於事發當時確曾往找郭財福，且與郭財福、謝國燈、郭進
發、郭進重等人並無怨隙及卷附之檳榔攤照片四張、郭進發簽發後交予郭財福、再由
郭財福交付趙映光之支票存根影本二紙及郭進發於慌張中寫錯二張，票號分別為PX00
00000及PX0000000之支票影本各一紙等證據資料，並參酌第一審共同被告趙映光始終
無法舉證證明郭財福確曾積欠伊或伊弟金錢等情，認定上訴人等均有其事實欄所載之
共同恐嚇取財犯行，已於理由內詳敘其調查證據之結果及取捨證據認定之理由。並就
上訴人等否認犯罪之辯解，認非可採，予以指駁。復列舉理由，說明何以認定本件確
係上訴人等夥同趙映光以檳榔攤失竊為藉口而引發之恐嚇取財事件。就形式上觀察，
原判決並無採證認事違背經驗法則、未盡調查能事或理由矛盾等當然違背法令之情形
。至於趙映光所提出遭自稱吳姓刑警恫嚇之錄音帶譯文及其為此往赴警方備案之警方
工作紀錄簿影本（見第一審卷第九八至一○三頁、第一○六頁），乃趙某片面提出或
依據其單方面之陳述而製作，是否確有吳姓刑警其人、趙某是否確遭電話恐嚇，除趙
映光單方面之陳述外，已屬無從調查。而原審法院於審判期日，即以提示並告以要旨
之方式，將趙映光供述之筆錄，提示予上訴人等辯論（見原審卷第九七頁背面、第九
八頁），依刑事訴訟法第一百六十五條規定，已不能謂原審就趙映光供述之事實未予
調查。況且在原審審判期日，當審判長對上訴人等詢以：「尚有何證請求調查時﹖」
，渠等又均答稱：「沒有」（見原審卷第九八頁），茲上訴人等在法律審之本院，又
執原審未調查上述錄音帶譯文及報案工作紀錄簿，指摘原判決未盡調查能事，自非依
據卷內資料而為主張，實不足以辨識原判決已具備違背法令之形式要件。次查上訴人
等於事發當日曾先後二次前往郭財褔經營之舊貨場，第一次是該日下午三時許，於詢
明系爭檳榔攤乃林義順交予郭財褔，並囑郭某二日內將交付檳榔攤之林義順找出後，
即行離去，約一小時餘，上訴人等始又夥同趙映光再次折返等情，已經郭財褔在第一
審法院調查時供明在卷（見第一審卷第五四頁背面），原審於審判期日，復以提示並
告以要旨之方式，將郭財褔陳述之筆錄，提示予上訴人等辯論，依刑事訴訟法第一百
六十五條規定，即不能謂原審就此事實未為調查。況且上訴人等夥同趙映光以懷疑系
爭檳榔攤遭竊為藉口，向郭財褔恐嚇取財，乃同日下午五時許，第二次前往郭某所營
舊貨場之後，渠等第一次前往時，處事之態度如何、其間發生何事，與渠等第二次前
往時是否有不法之行為，並無必然關聯，則上訴人等第一次前往郭某經營之舊貨場，
發生何種狀況，未必屬有利於上訴人等之證據，非必於判決事實、理由內一一敘明。
再者原審法院於八十六年十一月二十四日並未訊問郭財褔、謝國燈二人，郭、謝二人
係於同年十月十三日到庭，當時郭財褔乃供稱：「大約有四個人進來，趙映光要我開
三百萬，其餘在旁邊，我會害怕才會簽支票，並有說要栽贓讓我被管訓，三百萬（新
台幣、下同）是檳榔攤的，還說那要養很多人還拿走，他當時態度很兇」，謝國燈則
證稱：「先一人進入，再其他人來，後來的三個人就站在旁邊，他們三個人在裏面十
至十五分鐘後去車內」（見原審卷第五四頁背面、第五五頁），並無上訴人等下車後
十分鐘不到即回車上之供述，上訴意旨謂：「郭財褔及謝國燈於原審八十六年十一月
二十四日調查時復皆證稱：『上訴人等三人下車後不到十分鐘即回車上』」，顯與上
引卷內資料不相適合，自非依據卷內資料而為主張。另證人陳光星乃甲○○之岳父，
其在第一審法院調查時係證稱：「郭財褔找他朋友周進興，透過周進興找我，他打電
話來說，我女婿（即甲○○）的檳榔攤的事，請我去協調一下，我們即在周進興家中
協調，當天有我、周進興、周太太及郭財褔四人在場，協調並無結論，約十分鐘後，
我即離開，去郭財褔廢鐵場，見到我女婿甲○○在車上，趙映光及另一人在門口，趙
某跟我（似漏載說字）他們有債權債務糾紛與我無關，叫我回去，我即回去，隔天趙
某跟我提說是因填土問題，有四百五十萬債務，以三百萬云解決，但非我出面的」（
見第一審卷第七九頁背面），並未供證上訴人等於事發當時均在車上，而其證述又與
趙映光供稱：「是告訴人找陳光興（應為星之誤，下同）的，陳光興跟我說儘量減，
大家都是鄰居，陳光興來找我時，只有我與他及郭財褔站在廢鐵場門口」（見同上卷
第八十頁），顯不一致。況且證人陳光星既未證述曾目擊上訴人等均在車上，對當日
究係發生何事，又未全程在場目睹，其證言未必對上訴人等有利，原判決未予一一指
駁，難認於法有違。又證人之陳述有部分前後不符，或相互間有所歧異時，究竟何者
為可採，法院仍得本其自由心證予以斟酌，非謂一有不符或矛盾，即應認其全部均為
不可採信；尤其關於行為動機、手段及結果等細節方面，證人之證言，有時或有渲染
之可能；然其基本事實之陳述，若果與真實性無礙時，則仍非不得予以採信。證人謝
國燈在警訊之初雖證稱：「四人下車就講你家死人，限你兩二分鐘內叫弟弟來開支票
，並叫我離開，沒有我的事」（見偵查卷四六頁背面），惟其在警局同次訊問時，即
供稱：「四人下車之後，趙映光就說沒有事的都走開，到裏面談什麼我不清楚，不過
隔了很久，我聽到有人講，限你二分鐘叫你弟弟來開支票」（見偵查卷第四七頁），
其後在偵查中又稱：「他們四人與郭財褔走到屋內，我們沒有進去，後來我聽到屋內
趙映光的聲音，說限兩分鐘內開票」（見偵查卷第六三頁），郭財褔就此亦指稱：「
叫我立即開票，我沒票我弟弟才有，他們又說限你兩分鐘內叫你弟弟來」（見偵查卷
第四三頁），原判決採納謝國燈在後之證言及郭財褔之指訴，於事實內認定：「趙映
光即厲聲對郭財福恫稱：『你要死啦，今晚你就會被人送管訓』，並要求郭財福給付
二百萬元及其公司股權之百分之五十，或以三百萬元一次解決，否則要栽贓，使其被
提報流氓等語，命郭財福立刻開支票交付，使郭財福心生畏怖，不得不從，惟因郭財
福並未開立支票存款帳戶，無支票可資簽交，遂電請其弟郭進發趕到該處」，乃事實
審法院自由判斷職權之合法行使，並無理由與事實矛盾可言。至於原判決事實內認定
上訴人等夥同趙映光恐嚇當時未持兇器、所得之財物為面額共計三百萬元之支票二紙
，並以趙映光事後與郭財褔達成和解，同意無條件返還前述支票，說明趙映光所述郭
財褔積欠債務之說，顯屬無稽，亦屬事實審法院採證認事自由判斷職權之合法行使，
均與經驗法則、論理法則無違，不能任指為違法。上訴意旨並未依據卷內訴訟資料為
具體之指摘，仍執陳詞，空言否認犯罪，再為單純之事實上爭執。又徒憑己見，任指
原判決事實、理由矛盾及調查職責未盡云云，自非適法之第三審上訴理由，本件上訴
違背法律上之程式，皆應予駁回。又本件雖屬八十四年十月二十日修正公布之刑事訴
訟法第三百七十六條第六款所列之案件，惟於修正刑事訴訟法施行前，原得上訴於第
三審法院，且於修正前之八十四年九月一日已繫屬於第一審法院，依刑事訴訟法施行
法第五條第一項規定，仍應依施行前之法定程序終結之，併予明。
據上論結，應依刑事訴訟法第三百九十五條前段，判決如主文。
中      華      民      國    八十九    年      一      月     十四     日
                              最高法院刑事第一庭
                                  審判長法官  施  文  仁
                                        法官  張  淳  淙
                                        法官  林  永  茂
                                        法官  蕭  仰  歸
                                        法官  洪  明  輝
      右正本證明與原本無異
                                              書  記  官
中      華      民      國    八十九    年      一      月     二十     日


司法院資訊處製作；財團法人民間司法改革基金會備份。
